臺灣新北地方法院民事判決
110年度重訴字第635號
原      告  財政部北區國稅局

法定代理人  蔡碧珍  
訴訟代理人  黃俊強律師
被      告  戴美淑  
訴訟代理人  張嘉容律師
被      告  莊鴻銘    原籍設新北市○○區○○路000巷00號                        7樓（已遷出國外；應為送達處所不明                        ） 
上列當事人間請求確認債權存在等事件，經本院於民國111年9月
16日言詞辯論終結，判決如下：
    主  文
一、確認被告乙○○對被告丙○○之金錢債權在新臺幣壹仟伍佰柒拾
    肆萬伍仟貳佰貳拾貳元之範圍內存在。　　
二、原告其餘之訴駁回。
三、訴訟費用由被告連帶負擔百分之五十六，餘由原告負擔。
    事實及理由
壹、程序方面：
    本件被告乙○○未於言詞辯論期日到場，核無民事訴訟法第38
    6條所列各款情形，依原告之聲請，由其一造辯論而為判決
    。
貳、實體方面：
一、原告主張：
  ㈠前提事實：
  1.被告乙○○於民國101年3月13日出售麵包達人有限公司等6家
    公司股權30%予訴外人徐洵平、許慶祥及許馨云等人，售價
    新臺幣（下同）1億元，未依所得稅法第71條規定辦理101年
    度綜合所得稅結算申報，原告以麵包達人有限公司等6家公
    司登記資本額之30%為取得成本，核定財產交易所得9,599萬
    2,000元，107年3月27日將綜合所得稅繳款書及核定通知書
    、違章案件罰鍰繳款書及裁處書等送達乙○○。乙○○申請復查
    ，109年1月9日復查決定書認定於扣除取得成本及依各股東
    持股比例分配現金予各股東部分後，變更核定財產交易所得
    為5,279萬5,600元及其他所得3,900萬元。另查獲乙○○漏報
    執行業務及薪資所得合計95萬9,011元。核定綜合所得稅補
    徵稅額3,654萬2,825元，加計滯納金、行政救濟利息後，移
    送法務部行政執行署新北分署（下稱新北分署）執行之金額
    共計4,240萬6,399元（109年度綜所稅執特專字第00000000
    號；下稱系爭行政執行事件）。
  2.乙○○因上開出售麵包達人有限公司等6家公司股權後取得之
    價金中，將買方交付之國泰世華商業銀行南門分行支票號碼
    BB0000000、票面金額1,250萬元支票1紙（下稱系爭支票）
    ，交由被告丙○○於101年3月15日背書存入丙○○之玉山商業銀
    行北新莊分行帳號0000000000000號帳戶（下稱丙○○玉山銀
    行北新莊分行帳戶）。
  3.上開綜合所得稅繳款書及核定通知書、違章案件罰鍰繳款書
    及裁處書，於107年3月27日送達乙○○，乙○○隨即於107年5月
    14日簽訂買賣契約、出售其所有門牌號碼新北市○○區○○路00
    號房地（下稱金山山城路房地），俟完成買賣程序後，由訴
    外人僑馥建築經理股份有限公司因賣方代理人即被告丙○○之
    指示，將結算後乙○○可得價金1,578萬1,159元於107年7月2
    日匯入丙○○之臺灣中小企業銀行台北分行帳號00000000000
    號帳戶（下稱丙○○臺企銀帳戶）。
  4.嗣新北分署查得系爭支票票款及系爭買賣價金計2,828萬1,1
    59元係無法律上原因而分別存入丙○○之帳戶內，使丙○○受有
    利益，致乙○○受有損害，乙○○對丙○○即有上開數額之系爭債
    權存在，新北分署乃於110年9月29日以新北執庚109年綜所
    稅執特專字第00000000號執行命令（下稱系爭執行命令）扣
    押被告乙○○對被告丙○○前開1,250萬元及15,781,159元債權
    ，合計28,281,159元（下合稱系爭債權），丙○○於110年10
    月13日對系爭執行命令提出行政執行聲明異議狀，載稱乙○○
    對其並無系爭債權存在等語。
  ㈡先位之訴：
　  原告先位聲明依稅捐稽徵法第24條第5項準用民法第244條第
    1項、第242條規定，請求撤銷被告乙○○與被告丙○○間101年3
    月15日以贈與或其他無償行為而交付系爭1,250萬元之債權
    行為與物權行為，以及撤銷被告乙○○與被告丙○○間107年7月
    2日以贈與或其他無償行為而交付系爭15,781,159元之債權
    行為與物權行為，並請求判命被告丙○○應給付被告乙○○合計
    28,281,159元及自原告111年3月10日所提民事訴之變更聲明
    狀繕本送達翌日起至清償日止，按年息5%計算之利息，並由
    原告代為受領。
　㈢備位之訴：
　　原告備位之訴請求確認被告乙○○對被告丙○○有系爭1,250萬
    元及15,781,159元之金錢債權存在，請求權基礎為民法第17
    9條第1項前段：
  1.查丙○○於收受新北分署系爭執行命令後，於110年10月13日
    具狀向該署聲明異議，其聲明異議狀陳稱：「十、綜上，聲
    明人與義務人結褵多年，上開一至八項義務人向聲明人所為
    借款、調度資金及未成年子女扶養費等代墊款合計金額為19
    51萬9331元（即753萬5937元+450萬元+100萬元+13萬元+320
    萬5693元+81萬5729元+109萬8000元+123萬3,972=19,519,33
    1元）。義務人於107年5月28日出境後迄今均未回台，義務
    人將系爭支票以及出售金山山城路房地之價金合計2828萬11
    59元存入聲明人帳戶之目的係用來清償其對聲明人應負擔之
    上開債務，剩餘金額係義務人用來支付其應負擔之將來家庭
    生活開支，義務人對於聲明人並無金錢債權之存在，聲明人
    對義務人並無負擔債務。」等語（原證2第5頁參照）。然丙○○並未說明：⑴乙○○於101年3月15日給付系爭支票票款1,250
    萬元之前，其2人間有何債權債務？乙○○給付之目的，係為
    清償當時已發生之何一特定債務？⑵再者，若屬乙○○預付將
    來之家庭生活開支，其於101年至107年之6年期間預付金額
    達2,828萬1,159元；衡諸常情，該金額顯然過高而不相當，
    實難想像有預付如此鉅額家庭生活費用之可能。況民法第10
    03條之1規定：「家庭生活費用，除法律或契約另有約定外
    ，由夫妻各依其經濟能力、家事勞動或其他情事分擔之。」
    ，丙○○應不得主張家庭生活費用全數由乙○○負擔。是以，就
    系爭支票票款及系爭買賣價金之給付原因，被告應為真實完
    全及具體之陳述。
  2.乙○○於101年3月13日出售麵包達人有限公司等6家公司30%股
    權，取得買賣價金1億元，而丙○○則稱自己婚後係從事餐飲
    業的計時工作，堪認乙○○之經濟能力顯然並非丙○○所得比擬
    ，益徵丙○○所稱於101年3月15日存入乙○○賣股所得之系爭支
    票票款1,250萬元、107年7月2日取得乙○○出售金山山城路房
    地之系爭買賣價金1,578萬1,159元之原因，係乙○○清償向其
    借貸之主張，並非事實，應可認乙○○所為給付顯然欠缺法律
    上之原因。
  3.關於101年3月15日之系爭支票票款1,250萬元部分：
    丙○○於聲明異議狀所載各項事由，皆係發生在101年3月15日
    存入系爭支票票款1,250萬元之後，則丙○○於存入系爭支票
    票款之際，乙○○並未積欠丙○○任何債務，自無向丙○○以清償
    借款之目的而為給付之可能。基此，足徵丙○○獲有系爭支票
    票款1,250萬元之利益，顯然欠缺法律上之原因，要屬不當
    得利。
  4.關於107年7月2日之系爭買賣價金1,578萬1,159元部分：
    本件綜合所得稅繳款書及核定通知書、違章案件罰鍰繳款書
    及裁處書，係107年3月27日送達乙○○，乙○○隨即於107年5月
    14日簽訂買賣契約，出售其所有金山山城路房地，並將系爭
    買賣價金1,578萬1,159元於107年7月2日匯入丙○○臺企銀帳
    戶，足見乙○○係為規避納稅義務而急於處分其名下財產，否
    則其於101年甫因出售股權而擁有1億元之現金，豈有必要向
    丙○○借貸，致必須於107年7月2日以清償借款之目的而給付
    系爭買賣價金予丙○○。足認丙○○獲有系爭買賣價金1,578萬1
    ,159元之利益，並無法律上之原因，應屬不當得利。
  5.茲就丙○○就系爭執行命令向新北分署所提聲明異議狀（原證
    2）所舉事由，逐一駁斥如下：
  ⑴丙○○主張乙○○（未據說明時間）曾向其借款753萬5,937元代
    償房屋貸款等語，均未附證明。且其上開主張，並未敘明其
    借款予乙○○之時間，且未舉證證明借貸之意思互相表示合致
    、借款業已交付之事實。況乙○○出售金山山城路房地之系爭
    買賣價金1,578萬1,159元，顯然高於其向丙○○借貸之753萬5
    ,937元；衡諸常情，乙○○理應於出售房地時，由買方代償金
    山山城路房地之貸款即可，並無大費周章由丙○○以自己房地
    另向南山人壽保險股份有限公司（下稱南山人壽公司）申辦
    貸款、設定抵押權，再出借予乙○○之必要。是丙○○之主張，
    顯非事實。且依其所提證據，反足以證明係丙○○以乙○○之賣
    屋價金清償丙○○自己之貸款，丙○○顯然受有不當得利。
  ⑵丙○○主張乙○○曾於106年間向其借款450萬元赴中國投資等語
    。丙○○稱乙○○赴中國投資「酵素烘培麵包」、「峰釀麵包」
    之資金約450萬元，係向丙○○借貸後，由丙○○自玉山銀行帳
    號0000000000000號外幣帳戶，匯款日期及匯出金額分別為①
    106年2月23日匯出人民幣40萬元。②106年5月10日匯出美金5
    ,000元。③106年5月25日匯出美金4萬3,791.15元。④106年9
    月4日匯出人民幣30萬元。惟細察上開4筆匯款，皆係以丙○○
    名義，匯予受款人SWEETDELIGHTBAKERY(HK）CO..LIMITED，
    顯然與乙○○無關，更無法證明係乙○○向丙○○借貸。又此部分
    丙○○指稱借貸金額450萬元，惟其所匯出者為外幣，應由丙○○舉證說明其匯款時之匯率。
  ⑶丙○○主張乙○○曾於107年4月12日向其借款100萬元賠付訴外人
    王育麗等語。丙○○稱乙○○邀友人王育麗投資酵墅烘焙麵包店
    100萬元虧損。王育麗不甘受損，投訴周刊，乙○○為免事態
    擴大，向丙○○借款100萬元，由丙○○於107年4月12日自玉山
    銀行帳戶以乙○○名義匯款100萬元予昇正國際法律事務所，
    賠付王育麗。而依丙○○上開主張，僅得證明其以乙○○名義匯
    款，並不能證明其所主張之借貸確係存在。
  ⑷丙○○主張乙○○因訴訟曾於108年7月18日向其借款13萬元支付
    律師費用，由丙○○於108年7月18日自玉山銀行帳戶以乙○○名
    義匯款13萬元予昇正國際法律事務所。丙○○僅證明其有以乙○○匯款，並不能證明其所主張之借貸確係存在。
  ⑸丙○○主張乙○○因調度資金，於101年4月13日至105年6月3日期
    間，向其借款320萬5,693元等語，依丙○○之主張及舉證，分
    別為：①101年4月13日，以乙○○名義自合作金庫銀行匯款予
    生技達人股份有限公司籌備處360萬元。②101年4月16日，自
    玉山銀行帳戶匯款予羅瑞春100萬元。③104年4月27日，自玉
    山銀行帳戶轉存予威樂複合餐飲有限公司18萬元。④105年1
    月5日，自玉山銀行帳戶匯款予法朵手作烘焙有限公司籌備
    處50萬元。⑤105年2月4日，以乙○○名義自玉山銀行帳戶匯款
    予大物演藝有限公司22萬6,463元。⑥105年3月30日，自玉山
    銀行帳戶匯款予大物演藝有限公司27萬4,230元。⑦105年4月
    8日，自玉山銀行帳戶匯款予法朵手作烘焙有限公司籌備處5
    0萬元。⑧105年6月3日，自玉山銀行帳戶匯款予尚德汽車股
    份有限公司165萬元。同前所述，乙○○於101年3月13日出售
    麵包達人有限公司等6家公司股權30%予訴外人徐洵平、許慶
    祥及許馨云等人，售價1億元，並已確實取得買方所給付之
    價金，則乙○○資金充沛，顯無必要向丙○○借款。再上開②、③
    、④、⑥、⑦、⑧等6項金額合計410萬4,230元部分，皆係丙○○
    以自己名義匯款，自不得逕稱係乙○○向其借貸。而上開①、⑤
    等2項金額合計382萬6,463元部分，雖係以乙○○名義匯款，
    亦不能證明其所主張之借貸確係存在。
  ⑹丙○○主張乙○○父親莊忠義於105年12月13日死亡，而為乙○○代
    墊喪葬費81萬5,729元。關於丙○○提出「手寫記載之支出明
    細」，原告否認其形式真正。關於丙○○所提出之支出明細、
    禮儀尾款代收明細、收據及應收帳款明細表等（即聲明異議
    狀檢附之聲證7），不足以佐證確已支付其上所載之金額，
    更難證明係由丙○○代墊。另據新北分署表示，乙○○委任律師
    到署訪談時，陳稱皆係透過乙○○胞兄莊黃舜代為與乙○○聯繫
    （參原證5），則乙○○並非惟一之繼承人；且被繼承人莊忠
    義是否無任何遺產致必須由丙○○代墊喪葬費用，亦非無疑；
    是就丙○○主張代墊喪葬費用，顯屬無稽。
  ⑺丙○○主張自107年4月20日起，為乙○○之繼母甲○○○代墊房屋租
    金3年計109萬8,000元。依丙○○於聲明異議狀檢附之全戶戶
    籍謄本，甲○○○係107年12月21日遷入戶籍與丙○○同住於新北
    市○○區○○路000巷00號7樓，則其主張自107年4月20日起，為
    甲○○○另行租屋、代墊租金，顯然不實。又丙○○於110年8月2
    7日經行政執行官詢問時陳稱：「（問：義務人迄今未回之
    原因為何？）答：我也不清楚，義務人被移送機關限制出境
    ，怕回國之後就無法再出境了，他當然是想回來，就是不得
    已，不然誰願意在外流浪，回來的話也是住在新北市○○區○○
    路000巷00號七樓，他名下也無任何房子，他出境前也是住
    在仁愛路，我們夫妻及二名子女，另外尚有他的媽媽及阿姨
    同住，他還是有想回來的意思。」，稽諸上開全戶戶籍謄本
    ，益徵甲○○○係與丙○○同住，並無另為甲○○○租屋居住之必要
    。又丙○○於110年8月27日經行政執行官詢問時另稱：「（問
    ：妳另外在新莊福海街24巷5號4樓房子？）答：大約是結婚
    前後買的，詳細時間我不記得了，是我去貸款買的，現在已
    經還清了。」（參原證5），則丙○○尚有上開新莊福海街房
    產可供甲○○○居住，自無必要另於新北市三重區為甲○○○租賃
    房屋。且如前所述，乙○○至少仍有1名胞兄莊黃舜，而甲○○○
    既為乙○○之繼母，是否必須由丙○○獨力支付租金，亦非無疑
    。依丙○○所提房屋租賃契約書（即聲明異議狀檢附之聲證8
    ），固係由其承租位於新北市三重區碧華街209號6樓之房屋
    ，惟該址並非位於精華地段，租金竟高達每月3萬500元，且
    附屬設備包括「五台冷氣」，應非僅供1人居住，適足徵丙○○所言並非事實。
  ⑻丙○○主張自乙○○於107年5月28日出境後，其獨力扶養2名未成
    年子女，乙○○應給付其至少123萬3,972元之扶養費等語。則
    查丙○○主張乙○○自107年5月28日出境後，即未負擔未成年子
    女之扶養費，依行政院主計總處家庭收支調查平均每人每月
    消費支出為其墊付扶養費用之計算依據；惟依上開最高法院
    裁定意旨，自應詳加區分未成年子女其各自所需且必要之扶
    養數額，並依負扶養義務者之經濟能力分擔義務，要無逕依
    家庭收支調查之金額即得主張其得向乙○○請求負擔半數。另
    就丙○○之主張，乙○○名下並無房產，而丙○○名下擁有泰山仁
    愛路、新莊福海街等2戶房產，其臺企銀帳戶（即聲明異議
    狀檢附之聲證1、聲證11），於乙○○所有之金山山城路房地
    出售後之系爭買賣價金於107年7月2日匯入丙○○之臺企銀帳
    戶後，該帳戶之存款餘額始終維持7、8百萬元以上，關此，
    若屬丙○○之財產，對照名下無任何財產之乙○○，丙○○自不得
    逕向乙○○請求分擔扶養費之半數。惟上開帳戶內之存款若係
    乙○○之財產，則丙○○顯然並未代墊扶養費。此部分，自應由
    被告為真實完全及具體之陳述。
  ⑼丙○○主張其於110年9月8日自臺企銀帳戶匯款500萬元至清償
    帳戶（即聲明異議狀檢附之聲證11），及願自110年10月起
    按月代償5萬元共60期計300萬元部分，應予扣除等語。查
    丙○○臺企銀帳戶內之存款，係乙○○出售金山山城路房地後，
    僑馥建築經理股份有限公司因乙○○之代理人丙○○之指示匯入
    系爭買賣價金，再由丙○○自丙○○臺企銀帳戶匯款500萬元先
    為部分清償。關此，丙○○並非主張借貸，似謂該臺企銀帳戶
    內之存款為乙○○所有，此部分仍有待被告為真實完全及具體
    之陳述。
  ㈣並聲明：（見本院重訴字卷第687頁）
  1.先位聲明：
　⑴被告乙○○於101年3月15日，以贈與或其他無償行為而交付1,2
    50萬元與被告丙○○之債權行為與物權行為，均應撤銷。
　⑵被告乙○○於107年7月2日，以贈與或其他無償行為而交付15,7
    81,159元與被告丙○○之債權行為與物權行為，均應撤銷。
　⑶被告丙○○應給付被告乙○○28,281,159元，及自原告111年3月1
    0日所提民事訴之變更聲明狀繕本送達被告丙○○翌日起至清
    償日止，按年息5%計算之利息，並由原告代為受領。
　⑷原告願供擔保，請准宣告假執行。
　2.備位聲明：
　　確認被告乙○○對被告丙○○之金錢債權在28,281,159元之範圍
    內存在。
二、被告乙○○未於言詞辯論期日到場，亦未提出書狀為何聲明或
    陳述。　　
三、被告丙○○則抗辯：
　　被告乙○○交付給被告丙○○系爭2筆款項合計28,281,159元，
    是乙○○為了清償乙○○向丙○○之借款、清償向丙○○調度之資金
    、清償丙○○為乙○○所墊付的款項（包含子女扶養費、繼母的
    房租、父親的喪葬費等代墊款）。詳細的細目與金額如被告
    丙○○就系爭執行命令向新北分署所提之行政執行聲明異議狀
    （原證2）所載，被告丙○○本件答辯理由即如原證2之行政執
    行聲明異議狀及該狀所附聲證1至聲證11。被告丙○○上開行
    政執行聲明異議狀之內容如下：
　㈠丙○○於110年10月4日收受新北分署系爭行政執行事件所發之
    系爭執行命令，禁止義務人乙○○對丙○○之金錢債權，在28,2
    81,159元範圍收取或為其他處分，丙○○亦不得對義務人乙○○
    清償。惟義務人乙○○對丙○○並無金錢債權之存在，乙○○將其
    出售麵包達人等公司之股權取得面額1,250萬元之系爭支票
    ，以及出售金山山城路房地之價金15,781,159元，存入丙○○
    之銀行帳戶，係用來清償其向丙○○之借款、調度資金、未成
    年子女扶養費等代墊款之款項以及將來所需之生活開支，茲
    說明如下。
　㈡乙○○曾向丙○○借款7,535,937元：　
　　坐落於新北市○○區○○路000巷00號7樓房地（下稱泰山仁愛路
    房地）為丙○○所有。103年11月間乙○○購置金山山城路房地
    ，價金為1,600萬元，其向銀行貸款約1,000元萬元。嗣後乙○○向丙○○提出希望丙○○能借款予乙○○以清償其金山山城路貸
    款，乙○○與丙○○已結婚多年，考量雙方為配偶關係並育有兩
    子，為使家庭圓滿始答應乙○○借款之需求，惟丙○○當時並無
    多餘現金，遂將所有之泰山仁愛路房地向南山人壽公司申貸
    ，以核貸之金額7,535,937元借款予乙○○，以協助乙○○清償
    金山山城路房地部份之貸款。乙○○107年7月間出售金山山城
    路房地後，於107年7月2日將出售款15,781,159元存入丙○○
    帳戶，其中7,535,937元係乙○○清償其向丙○○所為之上開借
    款，丙○○並於107年7月4日日將7,535,937元匯至南山人壽公
    司，以清償泰山仁愛路房地之貸款（聲證1)。
  ㈢乙○○於106年間曾向丙○○借款約450萬元：
　　乙○○因「胖達人」使用人工香精事件，聲譽受損，其欲東山
    再起，而投資原「胖達人」師傅吳仁淵設立之浩思有限公司
    （聲證2)在桃園、新店等地開店經營Am&Pm洋食館及義大利
    麵店等，但仍經營不善，虧損約300萬元，乃遠赴中國南京
    投資「酵墅烘焙麵包」及上海投資「峰釀麵包」（主要經營
    者85度c)，合計投入約40萬元。此投資款乙○○均是向丙○○借
    款後匯出，有匯款單4紙為憑（參聲證3；106年2月23日日匯
    出人民幣40萬元、106年5月10日匯出美金5,000元、106年5
    月25日匯出美金43,791.15元、106年9月4日匯出人民幣30萬
    元）。
　㈣乙○○於107年4月12日曾向丙○○借款100萬元：　
　　乙○○因邀友人王育麗投資前開酵墅烘焙麵包店100萬元虧損
    ，王育麗不甘受損，投訴周刊，乙○○為避免事態擴大，乃向
    丙○○借款100萬元後，於107年4月12日由丙○○之玉山銀行帳
    戶以乙○○為名義匯款交付律師賠付王育麗，有丙○○以乙○○名
    義所填寫之匯款單可證（聲證4）。
　㈤乙○○於108年7月18日曾向丙○○借款13萬元：　
　　乙○○因訴訟案件而向丙○○借款13萬元以支付律師費用，丙○○
    於108年7月18日由丙○○之玉山銀行北新莊分行帳戶以乙○○之
    名義匯款交付律師費，有丙○○以乙○○名義所填寫之匯款單可
    證（聲證5）。
　㈥乙○○曾因調度資金需求而向丙○○借款合計3,205,693元：　
　　乙○○曾因調度資金需求，而分別向丙○○借款100萬元、36萬
    元、18萬元、50萬元、226,463元、274,230元、50萬元、16
    5,000元，丙○○分別於101年4月16日、101年4月13日、104年
    4月27日、105年1月5日、105年2月4日、105年3月30日、105
    年4月8日、105年6月3日將乙○○所借款項匯入乙○○指定之帳
    戶，合計3,205,693元，有丙○○以自己及乙○○名義所填寫之
    匯款單8紙可證（聲證6）。
　㈦丙○○於106年1月間，代墊乙○○支付其父親之喪葬費合計815,7
    29元：
　　106年1月間，乙○○之父親莊忠義過世後，花費喪葬費用合計
    815,729元，均為丙○○所支付（聲證7）。
　㈧丙○○於107年4月20日起代墊乙○○支付其繼母甲○○○之房租費3
    年，共計1,098,000元（聲證8）。
　㈨乙○○至少應給付丙○○負擔兩名未成年子女之扶養費數額1,233
    ,972元：
　  乙○○與丙○○育有兩名子女，長子為90年11月3日出生，次女9
    3年10月22日出生，乙○○於107年5月28日出境時，長子年僅1
    7歲尚有3年始成年，次女僅14歲尚有6年始成年，均是由丙○○負責扶養照顧。
　1.長子部分：
    乙○○於107年5月28日出境時，長子年僅17歲，尚有3年始成
    年。依行政院主計處之統計資料可知，新北市107年度平均
    每人每月消費支出為22,419元、108年度平均每人每月消費
    支出為22,755元、109年度平均每人每月消費支出為23,061
    元。換言之，新北市107年度每人平均消費總額為269,028元
    （即22,419元×l2個月）；108年度每人平均消費總額為273,
    060元（即22,755元×12個月）；109年度每人平均消費總額
    為276732元（即23,061元×l2個月）。據此，長子扶養至成
    年之費用至少應為818,874元（計算式：269028元+273060元
    +276732元=818874元）。
  2.次女部分：
    乙○○於107年5月28日出境時，次女年僅14歲尚有6年始成年
    ，前3年之扶養費用總額同長子，至少應為818,874元；後三
    年之扶養費用總額如以109年度每人平均消費總額276,732元
    計算，三年總共為830,196元（即276,732元×÷3)。據此，次
    女扶養至成年之費用總額至少為1,649,070元（即818874元+
    830196元）。
　　綜上，被告2人負擔兩名未成年子女扶養至成年之費用總額
    至少為2,467,944元（即818,874元+1,649,070元），如被告
    2人平均負擔扶養費用，乙○○應給付丙○○之數額至少為1,233
    ,972元（即2,467,944元×l/2)，此尚未計算實際上兩名未成
    年子女之補習費、學雜費用等費用支出。
　㈩上開各項合計金額為1951萬9331元（即753萬5937元+450萬元
    +100萬元+13萬元+320萬5693元+81萬5729元+109萬8000元+1
    23萬3,972=19,519,331元）。
  綜上，被告2人結縭多年，上開各項乙○○向丙○○所為借款、調
    度資金及未成年子女扶養費等代墊款合計金額為1951萬9331
    元。乙○○於107年5月28日出境後迄今均未回台，乙○○將系爭
    支票以及出售金山山城路房地之價金合計2828萬1159元存入
    丙○○帳戶之目的係用來清償其對丙○○應負擔之上開債務，剩
    餘金額係乙○○用來支付其應負擔之將來家庭生活開支，乙○○
    對於丙○○並無金錢債權之存在，丙○○對乙○○並無負擔債務。
    　
　末查，丙○○經乙○○之請求後，考量兩人間多年夫妻-之情感而
    願協助乙○○清償其所積欠國稅局之部分欠款，故於110年9月
    8日匯款500萬元至清償帳戶中（聲證11)，並願於110年10月
    起每月協助乙○○分期清償國稅局5萬元共60期合計金額為300
    萬元，此部分亦屬丙○○替乙○○所為給付之代墊款，應予扣除
    。
　答辯聲明：原告之訴駁回。　
四、下列事實為原告與被告丙○○所不爭執（見本院重訴字卷第25
    9至260頁），且被告乙○○亦未到庭或提出書狀為爭執，並有
    以下證據可證，而堪認定：
　㈠被告乙○○、丙○○2人為夫妻，於89年間結婚，並有其2人之戶
    籍資料附卷可稽（見本院限閱卷）。
  ㈡乙○○前曾出售其麵包達人有限公司等6家公司之股權，價金合
    計一億元，其中買方交付之面額1250萬元之系爭支票1紙，
    交由丙○○於101年3月15日背書存入丙○○於玉山銀行北新莊分
    行帳戶內。並有「股權買賣暨合作契約書」影本、系爭支票
    影本、乙○○簽收系爭支票之書面影本等件附於新北分署109
    年度綜所稅執特專字第00000000號執行卷可稽，業經本院調
    閱上開系爭行政執行事件執行卷宗（影本附於本院限閱卷內
    ）。
  ㈢乙○○於107年5月14日與買方簽立買賣契約，將乙○○名下所有
    金山山城路房地出售他人，由僑馥建築經理股份有限公司將
    結算後之買賣價金15,781,159元於107年4月2日匯入丙○○台
    企銀帳戶內。丙○○再將其中7,535,937元於107年7月4日轉匯
    至南山人壽公司，以清償丙○○所有泰山仁愛路房地之抵押貸
    款。並有金山山城路房地公務用謄本、泰山仁愛路房地公務
    用謄本等件附於系爭行政執行卷可稽（影本附於本院限閱卷
    內），以及丙○○台企銀帳戶存摺影本、匯款申請書影本各1
    紙附卷可稽（見本院重訴字卷第27至29頁）。
  ㈣乙○○因滯納101年度綜合所得稅本稅36,354,501元及利息等合
    計36,953,224元，經原告於107年3月27日送達繳款書及裁處
    書與乙○○（原證4），嗣經原告移送新北分署執行，經新北
    分署就上開第㈡筆之款項1,250萬元、第㈢筆之款項15,781,15
    9元，合計28,281,159元，於110年9月26日就乙○○對丙○○上
    開28,281,159元之金錢債權核發系爭執行命令予以扣押。丙○○收受系爭執行命令後，於110年10月13日具狀向新北分署
    聲明異議，否認其對乙○○負有金錢債務。並有財政部北區國
    稅局101年綜合所得稅已申報核定稅額繳款書、送達證書、
    系爭執行命令、丙○○於110年10月13日向新北分署所提行政
    執行聲明異議狀等件影本附卷可稽（見本院重訴字卷第13至
    78頁）
五、本院之判斷：
　㈠先位之訴部分：
　1.按110年12月17日修正增訂公布，同年月19日施行之稅捐稽
    徵法第24條第5項雖規定：「關於稅捐之徵收，準用民法第
    二百四十二條至第二百四十五條、信託法第六條及第七條規
    定。」。然上開規定並無明文得溯及適用。而於上開規定施
    行前，則按民法第244條規定之撤銷權，係為回復債務人之
    責任財產，以保全債權人在「私法上之債權」而設。課徵人
    民稅捐之稽徵機關，乃基於行政權之作用向人民課稅，納稅
    義務人未繳納之稅捐，屬於公權之範疇，該機關並非納稅義
    務人在私法上之債權人，究其本質仍與民法所規範之私法債
    權有其迥然不同之處，自不得援用民法專為保全私法債權而
    設之規定，此有最高法院103年度台上字第586號裁判意旨可
    參。
　2.職是，查原告本件所主張被告乙○○於101年3月15日交付被告
    丙○○系爭1,250萬元之債權行為與物權行為、被告乙○○於107
    年7月2日交付被告丙○○系爭15,781,159元之債權行為與物權
    行為，均係發生在110年12月17日所增訂之稅捐稽徵法第24
    條第5項施行以前，依前開說明，即無從溯及適用該條項規
    定準用民法第244條規定撤銷之。因此，原告先位之訴依稅
    捐稽徵法第24條第5項準用民法第244條第1項、第242條規定
    ，聲明請求撤銷被告乙○○與被告丙○○間101年3月15日以贈與
    或其他無償行為而交付1,250萬元之債權行為與物權行為，
    以及撤銷被告乙○○與被告丙○○間107年7月2日以贈與或其他
    無償行為而交付15,781,159元之債權行為與物權行為，並請
    求被告丙○○應給付被告乙○○28,281,159元及自原告111年3月
    10日所提民事訴之變更聲明狀繕本送達翌日起至清償日止，
    按年息5%計算之利息，並由原告代為受領。即為無理由，無
    從准許。
　㈡備位之訴部分：　
　1.查被告乙○○因滯納101年度綜合所得稅本稅36,354,501元及
    利息等，經原告於107年3月27日送達繳款書及裁處書與乙○○
    ，嗣經原告移送新北分署以系爭行政執行事件執行中，依行
    政執行法第26條規定，關於公法上金錢給付義務之執行程序
    準用強制執行法（下稱強執法）相關規定，新北分署準用強
    執法第115條第1項規定，於110年9月26日就乙○○對丙○○系爭
    債權2筆合計28,281,159元核發系爭執行命令，禁止乙○○對
    丙○○之金錢債權，於28,281,159元範圍內收取或其他處分，
    因丙○○依強執法第119條第1項規定聲明異議，原告乃準用強
    執法第120條第2項規定，起訴請求確認被告乙○○對丙○○之金
    錢債權於28,281,159元範圍內存在，自有確認之利益，此並
    有最高法院107年度台上字第607號裁判意旨可參，合先敘明
    。
　2.關於原告訴請確認被告乙○○對被告丙○○有系爭1,250萬元金
    錢債權部分：
　  查乙○○前因出售其麵包達人有限公司等6家公司之股權，價
    金合計1億元，其中買方所交付面額1,250萬元之系爭支票1
    紙，經乙○○交由丙○○於101年3月15日背書存入丙○○玉山銀行
    北新莊分行帳戶，已經認定如前。而關於乙○○將該票款存入
    丙○○銀行帳戶之原因，被告丙○○雖辯稱是為了清償乙○○向丙○○之借款、向丙○○調度資金、清償丙○○為乙○○所墊付的款項
    （包含子女扶養費、繼母的房租、父親的喪葬費等），詳細
    的細目與金額如其原證2 聲明異議狀所載等語（見本院重訴
    字卷第688、690頁），然其於上開聲明異議狀所列舉乙○○向
    其借款、調度資金，以及其為乙○○代墊款（包含代墊喪葬費
    、房租、子女扶養費等）之日期，均係發生在101年3月15日
    之後（見本院重訴字卷第146至149頁），而系爭支票票款係
    於101年3月15日存入丙○○銀行帳戶，則乙○○將系爭票款交付
    給丙○○之原因，自無可能係用以清償當時尚未發生之前開丙○○所辯稱之借款、代墊款等款項。是被告丙○○上開所辯無可
    採。從而，被告丙○○就其上開所辯取得系爭1,250萬元之原
    因既不可採，堪認被告乙○○將系爭支票交由被告丙○○於101
    年3月15日背書存入丙○○之玉山銀行北新莊分行帳戶內，並
    無法律上之原因存在，參酌最高法院107年度台上字第607號
    裁定意旨，可認被告丙○○構成不當得利。因此，原告此部分
    訴請確認乙○○對丙○○有1,250萬元之金錢債權存在，自屬有
    據，應予准許。 
　3.關於原告訴請確認被告乙○○對被告丙○○有系爭15,781,159元
    金錢債權部分：
　  被告丙○○辯稱乙○○將其出售金山山城路房地之所收取之價金
    15,781,159元存入丙○○之銀行帳戶，是為了清償乙○○向丙○○
    之借款、清償向丙○○調度資金、清償丙○○為乙○○所墊付的款
    項（包含子女扶養費、繼母的房租、父親的喪葬費等），合
    計19,519,331元，詳細的細目與金額如原證2 聲明異議狀所
    載，剩餘金額係乙○○用來支付其應負擔之將來家庭生活開支
    等語。經查：
　⑴就被告丙○○辯稱乙○○曾向其借款7,535,937元一節：　
　　查丙○○確曾以其名下泰山仁愛路房地為擔保及以乙○○為保證
    人，向南山人壽公司抵押借款900萬元，南山人壽公司係於1
    03年8月29日撥款900萬元至乙○○於台灣中小企業銀行台北分
    行帳號00000000000號帳戶內，該借款於107年7月4日結清，
    清償貸款剩餘本金及利息共計7,535,937元。此有南山人壽
    公司111年6月23日南壽金字第1110011390號函及該函所檢送
    之抵押借款約定書影本、房屋貸款繳款對帳單附卷可稽（見
    本院重訴字卷第495至500頁）。而上開結清款7,535,937元
    ，確實為乙○○將其出售金山山城路房地所收取之價金15,781
    ,159元於107年7月2日存入丙○○台企銀帳戶後，同年月4日自
    該帳戶轉帳7,535,937元與南山人壽公司以為清償，此有丙○○台企銀帳戶存摺影本附卷可稽（見本院重訴字卷第152至15
    3頁）。可認丙○○辯稱其前曾以泰山仁愛路房地向南山人壽
    公司抵押借款，並將借得之款項借與乙○○，以及乙○○將其出
    售金山山城路房地之價金15,781,159元存入丙○○台企銀帳戶
    ，是為了清償其上開以泰山仁愛路房地向南山人壽公司借款
    之未清償餘額7,535,937元一節非虛。故被告丙○○受領乙○○
    此部分款項7,535,937元並非無法律上原因，應不構成不當
    得利。
　⑵就被告丙○○前開其餘辯稱乙○○為清償乙○○106年間向其借款約
    450萬元、107年4月12日向其借款100萬元、108年7月18日向
    其借款13萬元、101年4月16日至105年6月3日期間向其借款
    共7筆合計3,205,693元、106年1月其代乙○○墊付乙○○之父親
    莊忠義之喪葬費815,729元、107年4月20日其代乙○○墊付其
    繼母甲○○○之房租3年共1,098,000元，以及107年5月28日乙○○出境，其墊付乙○○應負擔之未成年子女扶養費至子女成年
    時至少1,233,972元，以上合計11,983,394元（19,519,331
    元－7,535,937元＝11,983,394元），
　　剩餘金額係乙○○用來支付其應負擔之將來家庭生活開支等節
    （見本院重訴字卷第146至149頁）。則查：丙○○於110年8月
    13日新北分署詢問時，自承金山山城路房地出售得款15,781
    ,159元，其用於還泰山仁愛路房地之貸款，其餘的錢，是打
    算用來還稅的等語；以及丙○○於110年8月27日新北分署詢問
    時陳稱：金山山城路房地因為沒有常去，當地有硫磺氣，房
    屋容易壞，所以將其出售，先用我泰山區仁愛路的房子貸款
    ，用貸款的錢去還金山山城路房地的貸款，金山山城路房地
    賣掉的價金，再去還我泰山仁愛路房地貸款，所以金山山城
    路房地賣掉的價金會進到我的帳戶。金山山城路房地出售所
    得價金清償泰山仁愛路房地貸款後，其餘的錢還在我帳戶中
    等語。此有上開期日詢問筆錄影本附卷可稽（見本院重訴字
    卷第213至215頁、第216至220頁）。足證乙○○將其出售金山
    山城路房地所收取之價金15,781,159元存入丙○○台企銀帳戶
    ，只是為用以清償丙○○名下泰山仁愛路房地之貸款餘額，剩
    餘款項是要用以清償乙○○之欠稅之用，別無其他由丙○○保有
    剩餘款項之法律上原因甚明。佐以丙○○之台企銀帳戶，於11
    0年8月27日之帳戶餘額仍有高達7,056,725元，110年9月8日
    轉帳500萬元以清償乙○○系爭欠稅款後，尚有餘款2,056,725
    元。此有台灣中小企業銀行台北分行111年7月4日台北字第1
    118004520號函檢送之交易明細附卷可參（見本院重訴字卷
    第585、643頁）益明。是丙○○辯稱系爭價金15,781,159元用
    以清償其泰山仁愛路房地貸款後之剩餘款項，是乙○○為用以
    清償乙○○對其之前開借款、代墊款，以及乙○○是用來支付其
    應負擔之將來家庭生活開支云云，顯非事實，均無可採。而
    此部分剩餘款項8,245,222元（15,781,159元－7,535,937元＝
    8,245,222元），除丙○○確已於110年9月8日自其台企銀帳戶
    匯出500萬元與原告以清償部分系爭欠稅款，此亦為原告所
    是認（見本院重訴字卷第137至139頁），其餘款項3,245,22
    2元（8,245,222元－500萬元＝3,245,222元），被告丙○○上開
    所辯之法律上原因並無可採，可認被告丙○○並無保有此部分
    款項之法律上原因，應構成不當得利。
　⑶至被告丙○○另辯稱其願於110年10月起每月協助乙○○向原告分
    期清償5萬元，60期共300萬元，此部分屬其替乙○○所為給付
    之代墊款，應予扣除一節（見本院重訴字卷第150頁）。則
    並未提出證據證明其確已代乙○○清償300萬元稅款與原告，
    自無可採。
　⑷因此，原告此部分訴請確認乙○○對丙○○有3,245,222元之金錢
    債權存在，應屬有據；逾此部分之請求，則無理由。
六、從而，原告先位之訴為無理由，應予駁回，其此部分假執行
    之聲請失所附麗，應併駁回。原告備位之訴請求確認被告乙○○對被告丙○○有15,745,222元（1,250萬元＋3,245,222元）
    之金錢債權存在，為有理由，應予准許；逾此部分之備位之
    訴，則為無理由，應予駁回。
七、本件事證已臻明確，兩造其餘攻擊或防禦方法及所用之證據
    ，經本院斟酌後，認為均不足以影響本判決之結果，爰不逐
    一論列；又前述本院認被告丙○○所辯無可採部分，原告就此
    部分所為調查證據聲請，即無必要，均附此敘明。　　
八、結論：本件原告先位之訴為無理由，備位之訴為一部有理由
    、一部無理由，依民事訴訟法第385條第1項前段、第79條、
    第85條第2項，判決如主文。
中　　華　　民　　國　　111 　年　　9 　　月　　30　　日
                  民事第八庭    法　官　黃信樺
以上正本係照原本作成
如對本判決上訴，須於判決送達後20日內向本院提出上訴狀。如
委任律師提起上訴者，應一併繳納上訴審裁判費。 
中　　華　　民　　國　　111 　年　　9 　　月　　30　　日
                                 書記官  楊振宗